台灣高等法院高雄分院民事判決　九十年度上字第二三三號
　　上　訴　人　丙○○
　　　　　　　　丁○○
　　　　　　　　己○○
　　　　　　　　戊○○
　　被上訴人　　甲○○
　　　　　　　　乙　○
　　訴訟代理人　庚○○
右當事人間請求拆屋還地事件，上訴人對於中華民國九十年五月二十一日臺灣高雄地
方法院八十九年度訴字第三三四三號第一審判決提起上訴，本院判決如左：
    主      文
上訴駁回。
第二審訴訟費用由上訴人負擔。
　　事實及理由
一、上訴人起訴主張：坐落高雄縣大寮鄉○○段芎蕉腳小段一一六一地號土地（下稱
　　系爭土地）為上訴人所共有，被上訴人無占有權源卻於上開土地建築房屋居住，
　　爰依民法第七百六十七條規定，請求被上訴人甲○○應將坐落系爭土地如原審判
　　決附圖Ａ所示地上物（面積零點零一一九公頃）拆除，將土地返還上訴人；被上
　　訴人乙○應將坐落同地號如原審判決附圖Ｂ（面積零點零零八公頃）、Ｃ（面積
　　零點零零七公頃）所示地上物拆除，將土地返還上訴人。
二、被上訴人則以：坐落系爭土地上門牌號碼高雄縣大寮鄉○○路十九號、第二十一
    號、第二十五號三棟房屋，係上訴人之父同意渠等建築居住使用，渠等使用土地
    有正當權源等語，資為抗辯。
三、原審駁回上訴人之請求，上訴人全部聲明不服，求為(一)原判決廢棄。(二)廢棄部分
    ，被上訴人甲○○應將坐落系爭土地上如原審判決附圖所示Ａ地上物（面積零點
    零一一九公頃）拆除，將土地返還上訴人；被上訴人乙○應將坐落同地號如原審
    判決附圖Ｂ（面積零點零零八公頃）、Ｃ（面積零點零零七公頃）所示地上物拆
    除，將土地返還上訴人。被上訴人則求為判決駁回上訴。
四、兩造不爭執之事實：
    系爭土地為農地，原為訴外人林平名義，於五十五年間以買賣名義移轉所有權於
    上訴人之父林清課名義，林清課死亡後，由上訴人繼承為所有人。系爭土地上建
    有五間二層樓房，門牌號碼分別為高雄縣大寮鄉○○路十九號、二十一號、二十
    三號（二間房子）、二十五號，其中二十一號到二十三號三間房子之一樓及中間
    房子之二樓祠堂是五十六年間建築；二十五號一樓是五十九年間建築；十九號一
    、二樓及其他三間房子之二樓約於六十六年賽洛馬颱風以後一起建築。目前十九
    、二十一號樓房由乙○占有使用（原審判決附圖Ｂ、Ｃ所示建物），二十三號樓
    房由上訴人己○○使用，二十五號樓房由甲○○占有使用（原審判決附圖Ａ所示
    建物）。
五、兩造爭點之論述：
  (一)被上訴人與上訴人之父林清課間是否存在一使用借貸契約？
    按稱使用借貸者，謂當事人一方以物交付他方，而約定他方於無償使用後返還其
    物之契約（民法第四百六十四條參照）。本件被上訴人乙○、甲○○為上訴人之
    父林清課之二弟及三弟，有戶籍謄本附卷足憑（原審卷二０、二一頁）。乙○先
    後於五十六年間及六十六年賽洛馬颱風以後於系爭土地上建屋居住，被上訴人甲
    ○○先後於五十九年間及六十六年賽洛馬颱風後於系爭土地上建屋居住，上訴人
    之父林清課於被上訴人建築時與上訴人緊鄰居住，而且林清課與甲○○設籍於同
　　一戶籍內（原審卷二０、二一頁），故被上訴人於系爭土地上建屋時，當已知情
　　，然均未表示反對及阻止，反而邀被上訴人出資一同於系爭土地上合蓋二樓，上
　　訴人又自承：「．．．於林清課取得系爭土地所有權不久後，被上訴人與林清課
　　之父親林榮希望渠等兄弟能居住在一起而與林清課商量，將系爭土地提供予被上
　　訴人（等）建物居住。是時林清課礙於父親林榮情面恐若不孝罪名，遂應允被上
　　訴人（等）建屋居住。．．．，而其後有關房屋增建部分與前述土地會讓被上訴
　　人（等）建屋居住等皆是經由林清課所同意．．．」等語（本院卷九、一０頁）
　　，被上訴人於系爭土地上興建及增建房屋居住，已得上訴人之父林清課同意。林
　　清課且於五十六年與乙○同時建築三隆路廿一號、廿三號房屋，於六十六年間又
　　與被上訴人同時增建房屋成現狀，而建築房屋所需之資金又係各自分擔（本院卷
　　九一頁），非由上訴人之父親林清課或祖父林榮出資，亦即林清課並未將土地交
　　付林榮無償使用建屋居住，依前開法條規定，林清課與林榮間無由成立使用借貸
　　契約，而林清課既將系爭土地交付被上訴人無償建屋居住之用，本件使用借貸契
　　約存在於林清課與被上訴人間，被上訴人使用系爭土地有法律上之正當權源，應
　　足認定。嗣上訴人以繼承原因取得系爭土地所有權（本院卷六三、六四頁），故
　　林清課與被上訴人間之使用借貸契約，於其父林清課死亡後，應由上訴人繼承林
　　清課之權利義務，上訴人自應受上開使用借貸契約之拘束。
  (二)上開使用借貸契約是否違反強制或禁止規定而無效？
    上訴人另主張系爭土地地目編定為「田」，亦即為農業用地，本應用於農業用途
    ，不能以之作為建築之用，縱使林清課與被上訴人間存有一使用借貸契約，亦因
    違反強制或禁止規定，依民法第七十一條應為無效云云。惟農業用地雖應為農業
    使用，亦即須符合區域計畫法或都市計畫法土地使用分區管制之相關法令規定，
    並實際供農作、森林、養殖、畜牧及設置相關之農業設施或農舍使用（農業發展
    條例第三條第一項第十二款參照），然此並非效力規定，農業用地違反農業使用
    而以之作為建築之用，亦僅係主管機關對違規使用農地依法處罰及違章建築拆除
    之問題，並不發生貸與人與借用人間約定所建築房屋之基地為農地，因違反強制
    或禁止規定，致使用借貸契約無效之效力。本件林清課與被上訴人間就系爭土地
    成立之使用借貸契約，縱令有違農業用地需農業使用之規定，但至多僅屬行政違
    章之範疇，使用借貸契約並無違反強制或禁止規定而無效。上訴人主張上開使用
    借貸契約，違反強制或禁止規定而無效，核不可採。
六、綜上所述，被上訴人與上訴人間就系爭土地既有使用借貸關係存在，借貸之目的
    亦尚未使用完畢，被上訴人占用系爭土地有正當權源。從而，上訴人本於民法第
    七百六十七條前段及中段之規定，請求被上訴人拆屋還地，為無理由，不應准許
    。原審為上訴人敗訴之判決，核無不合。上訴意旨指摘原判決不當，求予廢棄，
    為無理由，應予駁回。
七、本件事證已臻明確，兩造其餘攻擊防禦方法，經審酌後，認均與判決結果不生影
    響，爰不一一論列，併此敘明。
八、結論：本件上訴為無理由，依民事訴訟法第四百四十九條第一項、第七十八條、
    第八十五條第一項前段，判決如主文。
中　　　華　　　民　　　國　　九十一　　年　　　一　　　月　　三十  　　日
                                      臺灣高等法院高雄分院民事第六庭
~B1審判長法官　許明進
~B2　　　法官　謝肅珍
~B3　　　法官　李炫德
右為正本係照原本作成
如對本判決上訴，須於判決送達後二十日內向本院提出上訴狀，其未表明上訴理由者
，應於上訴後二十日內向本院提出上訴理由書（均須按他造當事人之人數附繕本）。
上訴時應提出委任律師或具有律師資格之人之委任狀，並依附註條文規定辦理。
中　　　華　　　民　　　國　　九十一　　年　　　一　　　月　　三十一　　日
~B法院書記官　黎  珍
附註：
民事訴訟法第四百六十六條之一：
對於第二審判決上訴，上訴人應委任律師為訴訟代理人，但上訴人或其法定代理人具
有律師資格者，不在此限。
上訴人之配偶、三親等內之血親、二親等內之姻親，或上訴人為法人、中央或地方機
關時，其所屬專任人員具有律師資格並經法院認為適當者，亦得為第三審訴訟代理人。
第一項但書及第二項情形，應於提起上訴或委任時釋明之。
                                                                        Ｑ
